【裁判字號】    99,台上,2627
【裁判日期】    990429
【裁判案由】    妨害自由
【裁判全文】
最高法院刑事判決            九十九年度台上字第二六二七號
上  訴  人  甲○○
上列上訴人因妨害自由案件，不服台灣高等法院中華民國九十七
年三月二十日第二審判決（九十四年度上訴字第二七二０號，起
訴案號：台灣台北地方法院檢察署九十三年度偵字第一二五八號
），提起上訴，本院判決如下：
    主  文
原判決關於甲○○部分撤銷，發回台灣高等法院。
    理  由
本件原判決認定上訴人甲○○有原判決所記載之犯罪事實，因而
撤銷第一審關於上訴人部分之科刑判決，改判論處上訴人以非法
方法，剝奪人之行動自由罪刑（三罪，均累犯）及定應執行刑之
判決，固非無見。
惟查：(一)被告以外之人於審判外之言詞或書面陳述，除法律有規
定者外，不得作為證據，刑事訴訟法第一百五十九條第一項定有
明文。而所謂法律有規定者，即包括同法第一百五十九條之一至
之五所規定傳聞證據具有證據能力之例外情形。故如欲採被告以
外之人於審判外之言詞，即如警詢或檢察官偵查中之言詞為證據
時，必須符合法律所規定之例外情形，方得認其審判外之陳述有
證據能力，並須於判決中具體說明其符合傳聞證據例外可信之情
況及心證理由，否則即有違證據法則及判決不備理由之違誤。本
件原判決認定上訴人有妨害自由之犯罪事實，依理由之說明，係
以彭松晏在警詢時之陳述（原判決理由一(三)3.5.）及高凱華（原
姓名高聖華）、馬廉運、于小劃與顏均育在偵查中之證言，為其
主要之論據。然上訴人在原審之辯護人於原審已具體指稱高凱華
、馬廉運、于小劃與顏均育在偵查中之陳述無證據能力（原審卷
(一)第三十九、四十頁），原判決未說明其等陳述如何符合傳聞例
外之情形而有證據能力，復未闡明彭松晏在警詢時及審判中所為
前後不一之陳述，其在警詢時所為陳述，何以因兼具「可信性」
及「必要性」而得為證據，逕採彭松晏、高凱華、馬廉運、于小
劃與顏均育在審判外之陳述為不利上訴人認定之依據，難認適法
。(二)被害人乃被告以外之人，本質上屬於證人，其陳述被害經過
，亦應依人證之法定偵查、審判程序具結，方得作為證據。然被
害人就被害經過所為之陳述，目的在使被告受刑事訴追處罰，與
被告處於絕對相反之立場，衡諸社會一般人之通常觀念，其陳述
或不免渲染、誇大。是被害人縱本於證人身分於具結後為證述，
其供述證據之證明力仍較與被告無利害關係之一般證人之陳述為
薄弱。故證人就其被害經過之證述，須無瑕疵可指，且須就其他
方面調查又與事實相符，亦即仍應調查其他補強證據以擔保其證
述確有相當之真實性，而為通常一般人均不致有所懷疑者，始得
採為論罪科刑之依據，非謂被害人已踐行人證之調查程序，即得
恝置其他補強證據不論，逕以其證言作為有罪判決之唯一證據。
原判決認定上訴人於民國九十一年十一月十五日夥同馬廉運、馬
騰堯以非法方法剝奪高凱華之行動自由等情（原判決事實欄一(一)
），固於理由一(二)依憑高凱華於偵查、第一審之證詞，說明上訴
人所為否認此部分犯罪之辯解，並非可採等語。然原判決未說明
高凱華所為遭上訴人剝奪其行動自由之指證，究竟有何證據足資
佐證確與事實相符，遽認上訴人有此部分之犯行，自有適用證據
法則不當與理由不備之違法。以上或為上訴意旨所指摘，或屬本
院得依職權調查之事項，應認原判決關於上訴人部分，有撤銷發
回更審之原因。至原判決認上訴人牽連犯刑法第三百零四條強制
罪部分，本乎審判不可分之原則，併予發回。
據上論結，應依刑事訴訟法第三百九十七條、第四百零一條，判
決如主文。
中    華    民    國  九十九  年    四    月  二十九  日
                      最高法院刑事第十二庭
                          審判長法官  黃  一  鑫
                                法官  張  春  福
                                法官  林  勤  純
                                法官  李  錦  樑
                                法官  陳  國  文
本件正本證明與原本無異
                                      書  記  官
中    華    民    國  九十九  年    五    月    十    日
                                                      v

司法院資訊處製作；財團法人民間司法改革基金會備份。
